【裁判字號】    99,消債更,224
【裁判日期】    991019
【裁判案由】    更生事件
【裁判全文】
臺灣板橋地方法院民事裁定           99年度消債更字第224號
聲  請  人  甲○○
代  理  人  許銳明律師
上列當事人因消費者債務清理事件聲請更生，本院裁定如下：
    主    文
債務人甲○○自中華民國九十九年十月十九日下午五時起開始更
生程序。
命司法事務官進行本件更生程序。
    理    由
一、本件聲請意旨略以：聲請人因有不能清償債務之情事，負債
    新臺幣（下同）1,364,617 元，前曾於民國95年間依中華民
    國銀行公會會員辦理無擔保債務協商機制，與最大債權金融
    機構安泰商業銀行股份有限公司（下稱安泰銀行）達成協商
    ，由聲請人分期每月以38,630元依各債權銀行債權金額比例
    清償各項債務，直至全部清償為止。惟還款條件係由最大債
    權銀行以郵寄協議書方式請聲請人簽名後寄回，內容為片面
    決定，為免催討並表示還款誠意始成立協商，雖按月清償6
    期仍因無力繼續清償而毀諾。又聲請人早年投資經營美容業
    均虧損累累，致不斷向銀行借貸，並非奢侈浪費或揮霍無度
    ，而上開店鋪亦不堪虧損已停止營業，聲請人因無其他專長
    ，嗣多以保全人員為業，現則另至各推拿館不定時為人推拿
    ，賺取微薄工資，每月可獲得約15,000元。至聲請人未實際
    投資亞浪國際企業有限公司20萬元，僅應朋友情商擔任人頭
    ，出名迄今從未參與經營，亦未接受任何報酬、分紅或股利
    ，爰聲請裁定准予更生等語。
二、按債務人對於金融機構因消費借貸、自用住宅借款、信用卡
    或現金卡契約而負債務，在聲請更生或清算前，應提出債權
    人清冊，以書面向最大債權金融機構請求協商債務清償方案
    並表明共同協商之意旨，消費者債務清理條例第151條第1項
    定有明文。而債務人與金融機構協商成立者，不得聲請更生
    或清算，但因不可歸責於己之事由，致履行顯有重大困難者
    ，不在此限；消費者債務清理條例施行前，債務人依金融主
    管機關協調成立之中華民國銀行公會會員辦理消費金融案件
    無擔保債務協商機制與金融機構成立之協商，準用前項之規
    定，消費者債務清理條例第151 條第5項、第6項亦分別有明
    文可參。
三、次按前開法律規定之「但因不可歸責於己之事由，致履行顯
    有重大困難者，不在此限」，其立法意旨係基於債務清償方
    案成立後，應由債務人誠實遵守信用履行協商還款條件，惟
    於例外情形下發生情事變更，在清償期間收入或收益不如預
    期，致該方案履行困難甚或履行不能，因不可歸責於己之事
    由，始能聲請更生或清算。此規範意旨在避免債務人任意毀
    諾已成立之協商，濫用更生或清算之裁判上債務清理程序。
    蓋以債務清償方案係經當事人行使程序選擇權所為之債務清
    理契約，債務人應受該成立之協議所拘束。債務人既已與金
    融機構協商成立，如認該協商方案履行有其他不適當情形，
    自仍應再循協商途徑謀求解決。又所謂不可歸責於己之事由
    ，係指出於非己身所能控制之自然力或其他人為事由，具有
    猝然性而不能預知，非人力所能參與或所能阻止，而陷於不
    能履行承諾償還自己之債務者而言。
四、本院查：
  (一)聲請人於消費者債務清理條例施行前，曾依照中華民國銀行
    公會會員辦理消費金融案件無擔保債務協商機制，與最大債
    權金融機構安泰銀行達成協商後，於95年12月毀諾，業據聲
    請人提出協議書、無擔保債務還款計劃、安泰商業銀行存款
    當期交易明細表影本各一份為證（見本院卷第19頁- 第20頁
    、第49-1頁），且觀諸其提出之財團法人金融聯合徵信中心
    債權人清冊中「是否曾參與銀行公會債務協商」欄註記「Y
    」一節亦明。準此，本件聲請人依上開協商機制與最大債權
    金融機構協商成立後，再向本院聲請更生，尚須符合「不可
    歸責於己之事由致履行顯有重大困難」之法定要件，方為適
    法。
  (二)依聲請人提出之財政部臺灣省北區國稅局95年度至98年度綜
    合所得各類所得資料清單所示，聲請人於94年至98年間之所
    得收入平均分別僅為29,516元、11,140元、7,716元、1,333
    元，其另主張於96年4 月份起失業期間，係於推拿館打臨時
    工賺取工資，每月可獲得約15,000元，於98年12月起則擔任
    保全人員，每月薪資18,000元，縱不計算各項必要支出，全
    數用以清償，仍不足以履行等情，業據提出財政部臺灣省北
    區國稅局96年度至98年度綜合所得稅各類所得資料清單、馨
    園大廈管理委員會在職證明書等影本、名片數紙附卷為憑（
    見本院卷第15頁-第16頁、第23頁、第47頁-第48頁、），堪
    認聲請人主張現已不足維持其最低生活水準為真實。另參酌
    債權人安泰銀行提出之收入證明切結書所示，聲請人於協商
    成立之際，每月收入亦僅為35,000元，顯低於協商還款金額
    38,630元，此有前揭收入證明切結書、消費金融無擔保債務
    協商案件申請人財務資料表在卷可按（見本院卷第35頁- 第
    37頁）。從而，本院認為聲請人無法履行協商條件致發生毀
    諾之協商金額過高，倘依行政院主計處公佈之99年度臺灣省
    每人每月最低生活費用為10,792元為準，聲請人仍無法維持
    其最低基本生活，是聲請人主張之前開情事，應屬不可歸責
    於己致履行顯有重大困難之事由。
五、綜上所述，本件聲請人為一般消費者，並未從事營業活動。
    其有無法清償債務之虞情事，無法依協議履行亦不可歸責於
    聲請人，又所負無擔保或無優先權之債務，並未逾1200萬元
    ，且未經法院裁定開始清算程序或宣告破產，復查無消債條
    例第6條第3 項、第8條或第46條各款所定駁回更生聲請之事
    由存在，則聲請人聲請更生，應屬有據，自應准許。關於聲
    請人所預繳納之郵務送達費，則待本件更生聲請事件確定後
    ，如仍尚有剩餘，再予檢還聲請人，併此敘明。
六、至於聲請人於更生程序開始後，應另提出足以為債權人會議
    可決或經法院認為公允之更生方案以供採擇，俾免更生程序
    進行至依消費者債務清理條例第61條規定應行清算之程度，
    附此敘明。
中    華    民    國    99    年    10    月    19    日
                  民事第二庭    法  官  吳振富
上為正本係照原本作成。
本件不得抗告。
本裁定已於99年10月19日17時公告。
中    華    民    國    99    年    10    月    19    日
                                書記官  江文彬

司法院資訊處製作；財團法人民間司法改革基金會備份。
